臺灣高等法院臺南分院民事判決　　96年度上易字第58號
上　訴　人
即　原　告　丙○○
訴訟代理人　楊偉聖　律師
上　訴　人
即　被　告　甲○○
訴訟代理人　方文賢　律師
上列當事人間損害賠償事件，兩造對於中華民國95年12月29日台
灣嘉義地方法院95年度訴字第464號第一審判決各自提起上訴，
上訴人丙○○並為訴之追加，本院於96年7月10日言詞辯論終結
，茲判決如下：
    主  文
原審判決關於駁回上訴人丙○○後開主文第二項之訴部分暨訴訟
費用之裁判均廢棄。
上廢棄部分，(一)上訴人甲○○應再給付上訴人丙○○新台幣伍拾
柒萬捌仟零貳拾陸元。(二)上訴人甲○○應自民國95年5月18日起
至拆除坐落嘉義縣義竹鄉○○○段1-12號土地，如原審判決附圖
所示代號1、面積零點零零玖壹貳肆公頃；代號2、面積零點零壹
玖伍伍公頃；代號3、面積零點零零壹貳捌貳公頃；代號4、面積
零點零零貳柒柒公頃；代號5、面積零點零零壹玖壹公頃之地
上物，並將土地返還上訴人丙○○與其他全體共有人之日止，按
年再給付上訴人丙○○新台幣貳拾捌萬玖仟零壹拾參元。
上訴人甲○○就第二項給付上訴人丙○○本金新台幣伍拾柒萬捌
仟零貳拾陸元部分，另應自民國95年5月18日起至清償日止，按
週年利率百分之5計算之利息。
上訴人丙○○其餘之上訴及追加之訴（養殖鰻魚收益部分）均駁
回。
上訴人甲○○之上訴駁回。
第一、二審訴訟費用（上訴部分）由上訴人丙○○負擔五分之二
，餘由上訴人甲○○負擔；追加之訴部分（養殖鰻魚收益部分）
訴訟費用，由上訴人丙○○負擔。
上訴人丙○○假執行之聲請駁回。
    事  實
甲、上訴人即原告丙○○方面：
一、上訴聲明：(一)原判決關於不利上訴人丙○○部分廢棄。(二)前
    開廢棄部分，上訴人甲○○應再給付上訴人丙○○新台幣（
    下同）93萬8054元，及自民國（下同）95年5月18日起至清
    償日止，按年利率百分之5計算之利息。(三)請准供擔保宣告
    假執行。(四)前開廢棄部分第一審及第二審訴訟費用由上訴人
    甲○○負擔。
    追加聲明：(一)上訴人甲○○應給付上訴人丙○○372萬9548
    元及自95年5月18日起至清償日止，按週年利率百分之5計算
    之利息。(二)追加部分訴訟費用，由上訴人甲○○負擔。(三)請
    准供擔保宣告假執行。
二、陳述：除與原判決記載相同者，茲引用之外，補稱：
　(一)上訴人丙○○於93年4月8日標得系爭3筆共有土地，於93年5
    月17日收受原審法院寄發之不動產權利移轉證書，同年月31
    日登記為所有權人。上訴人甲○○並非土地共有人，竟於系
    爭土地上建造面積合計0.034117公頃之地上物，且拒不返還
    。上訴人丙○○於93年8月6日向原審法院提起拆屋還地訴訟
    ，經原審法院受理後，先後以93年度朴簡字第85號、94年度
    簡上字第10號、94年度再易字第9號判決上訴人丙○○勝訴
    確定，上訴人甲○○再於95年7月24日提出再審而聲請停止
    執行，致上訴人丙○○迄今仍無法使用系爭3筆土地。上訴
    人甲○○利用訴訟救濟制度，以些微之訴訟費用，換取長期
    使用6萬6685平方公尺之大片漁塭，持續於上養殖獲利，而
    上訴人丙○○支付近千萬元拍定系爭土地後，迄今近3年，
    尚難使用所標買之土地。
　(二)上訴人丙○○主張上訴人甲○○無權占用系爭3筆土地全部
    ，而非僅占用如原判決附圖編號1至5所示部分。上訴人丙○
    ○於原審另案93年度朴簡字第85號、94年度簡上字第10號拆
    屋還地事件中，雖僅請求上訴人甲○○應拆除上述地上物，
    並將土地返還上訴人丙○○與其他全體共有人，而原審亦僅
    依上訴人丙○○於該事件中之請求為判決，惟上訴人丙○○
    該項請求，係拍賣時以標的物上有第三人之地上物致拍定後
    不點交，故在排除地上物之占有，尚難以上訴人丙○○在原
    審僅請求拆屋還地，未綜合上訴人甲○○地上物占用目的及
    其他事實，遽認上訴人甲○○占有之面積僅為上開地上物坐
    落之面積。
　(三)原審另案93年度朴簡字第85號拆屋還地事件中，上訴人甲○
    ○主張係伊在系爭土地上養殖，且依訴外人周慶龍（上訴人
    甲○○之公公）於該案93年11月11日提出之聲明狀，陳明與
    養殖有關之器材、設備均為上訴人甲○○所有，為養地上養
    殖不可或缺之設備，系爭土地上除上訴人甲○○之地上物外
    ，並無其他與養殖有關之建物，上訴人甲○○確占用系爭3
    筆土地全部為使用收益無訛。原審竟謂上訴人甲○○是否自
    93年5月17日起迄今仍繼續占用系爭3筆土地應依實際占用狀
    態認定之，尚非僅憑某一訴外人之陳述即可加以認定，且即
    使上訴人甲○○確實曾購置相關養殖設備，亦無法依此認定
    上訴人甲○○占用系爭3筆土地全部，未斟酌兩造訴訟繫屬
    中，上訴人甲○○之公公出具書狀陳明之事實，其法律上見
    解要有違誤。
　(四)併依訴外人周智雄（即上訴人甲○○之夫）在原審另案93年
    度朴簡字第85號拆屋還地事件中於93年11月11日異議狀第二
    點所指稱，系爭土地之地上物係伊同意提供土地建築，則系
    爭土地共有人或同意上訴人甲○○在系爭土地興建唯一養殖
    工寮，或陳明養殖機具、設備為上訴人甲○○所添置，由此
    事實足證被上訴人確實占用系爭土地全部為使用收益。原審
    以訴外人周慶龍前開聲明，亦僅能證明上訴人甲○○占用該
    房屋坐落位置之土地，尚無法認定上訴人甲○○占用系爭3
    筆土地全部，及上訴人甲○○與訴外人周智雄、周慶龍分別
    為夫妻或翁媳關係，其等關係至為親近。因此，上訴人甲○
    ○提供其所有之魚寮供配偶或其他親屬之魚塭使用，亦難認
    有何悖於常情之處之見解，亦非可採。
　(五)上訴人丙○○前僱用怪手至系爭土地整地，上訴人甲○○即
    報警處理，並對上訴人丙○○提出毀損告訴，由嘉義地方法
    院檢察署以96年度偵字第3304號案偵查中。訴外人即上訴人
    甲○○配偶周智雄在該案陳稱，系爭土地係訴外人周慶龍所
    購買，交予上訴人甲○○無償使用，由上訴人甲○○出錢，
    周智雄幫上訴人甲○○管理，魚塭自70幾年開始養鰻魚，已
    據鈞院調閱該偵查卷查明屬實，上訴人甲○○確有占用系爭
    土地之事實無訛。
　(六)上訴人甲○○上訴理由固主張系爭土地有分管事實，其占用
    系爭土地之地上物並非無權占有云云。惟查，姑不論上訴人
    否認系爭土地有分管之事實，參照司法院大法官會議釋字第
    349號解釋，已說明上訴人甲○○主張之分管對上訴人丙○
    ○不生效力。蓋系爭土地拍賣公告並未特別註明系爭地有分
    管事實，訴外人周慶龍即上訴人甲○○公公於系爭土地拍賣
    近1年期間，亦未表示系爭土地有分管事實，上訴人丙○○
    應買時，自無從知悉系爭土地有無分管契約存在，自屬善意
    第三人，不受分管契約所拘束，上訴人甲○○執此為上訴理
    由，委無可採。
　(七)上訴人丙○○於原審係以共有人之地位，按其應有部分依不
    當得利之規定提起本訴，自不受民法第821條之限制。且土
    地於拍賣後，經拍賣人取得權利移轉證書，債務人已喪失所
    有權，縱執行法院尚未將土地點交予拍定人，債務人亦無從
    對被拍定之土地主張有使用收益權，此時自應由拍定人對無
    權占有人依不當得利或侵權行為之法律關係，請求按相當於
    租金之所受利益或損害金。否則在點交前，債務人及拍定人
    均不得對無權占有人請求不當得利或損害賠償有違衡平法則
    。準此，上訴人丙○○自取得權利移轉證書後，即使未現實
    占有拍賣之土地，亦得向無權占有之上訴人甲○○請求不當
    得利自明。
　(八)系爭3筆土地之拍賣其標的係該3筆土地之應有部分，而非就
　  系爭3筆土地之特定物拍賣，執行之標的既非對特定不動產
    物之具體本身，而係債務人對該物之部份權利範圍，乃權利
    買賣而非物之買賣。即在私人間之買賣而言，出賣人僅依約
　　（法）移轉標的物所有權予買受人，無從交付特定物。則本
    件由國家代債務人以出賣人身分拍賣其應有部份，拍定後因
    拍賣標的性質使然，本無從點交亦無須點交。
　(九)上訴人應買之標的，既為所有權之應有部分，上訴人自領得
　  權利移轉證書時起，依法取得系爭土地應有部分，對於共有
    物之全部有使用收益權，無待點交。至於如何按其應有部分
　　對於共有物為使用收益，係由共有人內部協議定之，乃共有
　  人間內部關係，非謂上訴人未受點交標的物，依民法第373
    條規定，尚無收益權。故本件為抽象之「應有部分」權利拍
　　賣，應無民法第373條規定適用，如有適用時，皆當作目的
　  性限縮解釋，自拍定人取得所有權時（應有部分），利益及
    危險由拍定人負擔，始符法學方法論規範目的。上訴人自取
　　得權利移轉證書時起為系爭3筆土地之共有人，為權利義務
　  主體，上訴人甲○○自彼時起占用共有土地放養鰻魚，其占
    有對上訴人而言並無法律上之權源，自屬無權占有，並因此
    使上訴人無法對標的物使用收益受有損害，上訴人甲○○因
    而取得放養鰻魚之利益，上訴人損害與上訴人甲○○收益兩
    者間有因果關係，自應返還利益於上訴人。上訴人甲○○執
    本件未點交之事實，主張上訴人無使用收益權，其占有即非
    無權占有，顯就「應有部分」之概念有所誤解。
　(十)上訴人甲○○確有無權占有系爭3筆土地放養鰻魚之事實而應
    負返還不當得利義務，其不當得利之利益若干，依民事訴訟
    法第277條規定，固屬上訴人舉證之義務，惟上訴人甲○○
    初否認占有系爭3筆土地放養鰻魚，經上訴人舉證證明後，
    卻不陳明放養數量，或其受有利益若干，依民事訴訟法第28
    2條之1第1項規定，自得由鈞院依卷存證據審酌之。依上訴
    人應買取得系爭3筆土地應有部分計算，上訴人取得系爭3筆
    土地面積為66685平方公尺，依此面積以軟池方式放養鰻魚
    每公頃可放養10萬尾，每公斤養殖成本約222.54元，未分養
    之育成率為百分之66.7，成鰻約4～6尾1公斤，1.5年可以全
    部出售，有行政院農業委員會水產試驗所96年4月12日農水
    試字第0962208391號函在卷可憑。從而，上訴人甲○○在系
    爭3筆土地6.6685公頃範圍放養鰻魚66萬6850尾，可育成44
    萬4789尾（66685×0.667），以每4尾1公斤計算，上訴人甲
    ○○可以收益111197公斤（444789÷4），95年10月份之鰻
    魚平均售價為239.31元，上訴人甲○○每1年半出售全部鰻
    魚受益達186萬4774元（111197×『239.31－222.54』），
    上訴人自93年取得權利移轉證書時起迄今已3年，即上訴人
    甲○○無權占用系爭土地放養已3年，則其收益為前開金額
    之2倍372萬9548元，上訴人甲○○應將該利益返還上訴人。
三、證據：援用第一審所提證據，並聲請本院向行政院農業委員
    會漁業試驗所函詢相關資料，及傳訊證人乙○○到庭。
乙、上訴人即被告甲○○方面：
一、上訴聲明：(一)原判決不利於上訴人部分廢棄。(二)上廢棄部分
    ，上訴人丙○○在第一審之訴駁回。(三)第一、二審訴訟費用
    由被上訴人負擔。
    答辯聲明：(一)追加之訴駁回。(二)追加訴訟費用由上訴人丙○
    ○負擔。
二、陳述：除與原判決記載相同者，茲引用之外，補稱：
　(一)系爭3筆土地之應有部分，於原審91年度執字第11908號強制
　  執行事件之拍賣公告上，業經載明不點交之旨，是上訴人丙
    ○○雖經核發不動產權利移轉證書，然未經依法點交，其他
    共有人及上訴人丙○○並未取得系爭土地之使用收益權能，
    應無疑義。而上訴人丙○○既對系爭土地無收益權，則何來
    受侵害及他人有何不當得利可言？
  (二)上訴人甲○○之系爭地上物，係在系爭土地之分管契約下而
    興建，乃應類推適用民法第425條之1第1項之規定，即推定
    在房屋得使用期限內，有租賃關係存在，是就系爭土地而言
    ，非屬無權佔用，即無不當得利之可言。
  (三)上訴人之系爭地上物（魚寮）早於十幾年前即存在於系爭1-
    12地號土地之西邊，而上訴人丙○○係於93年4月8日始經由
    法院拍賣而取得原共有人之一周慶龍之應有部分，且上開土
    地本有分管契約存在。另參照最高法院91年台上字第1919
    號判決意旨，在上訴人丙○○買受該應有部分前，本係得所
    有權人同意而合法興建，擁有基地使用權，應視為對系爭土
    地有法定租賃關係存在，是上訴人就系爭土地並非無權占有
    。
  (四)上訴人乃經取得系爭土地之原共有人莊松林、蔡長洪、蔡蘇
    河、及周慶龍等人之同意而興建，已有法律上正當使用權源
    ，縱之後上訴人丙○○取得系爭土地應有部分，系爭地上物
    仍獲有過半數共有人及應有部分合計過半數之同意，仍有使
    用之權源，非無權占有甚明。且系爭土地於拍賣時，其拍賣
    公告即已載明有系爭地上物之存在且不點交，對此上訴人丙
    ○○當無不知之理。
　(五)上訴人丙○○既為系爭土地之共有人，則縱上訴人之地上物
　  就系爭土地係屬無權占有，而有不當得利情事，要亦無得以
    該不當利得歸於自己。縱或得認歸上訴人丙○○，上訴人甲
    ○○僅係系爭土地共有人之一，乃非得以該不當利得全歸於
    自己，應再依其應有部分，就原審判決所認之賠償總額，再
    為分析。
三、證據：援用第一審所提證據，並提出照片影本3幀為證。
丙、本院依職權調閱台灣嘉義地方法院檢察署96年度偵字第3304
    號刑事卷宗全部（共3宗）、台灣嘉義地方法院94年度簡上
    字第10號民事卷宗全部，並傳喚證人乙○○到庭應訊，及向
    嘉義縣警察局布袋分局、行政院農業委員會水產試驗所函查
    相關資料。
    理  由
甲、程序部分：
　　按「訴狀送達後，原告不得將原訴變更或追加他訴。但有下
　  列各款情形之一者，不在此限：一、被告同意者。二、請求
    之基礎事實同一者。三、擴張或減縮應受判決事項之聲明者
    。四、因情事變更而以他項聲明代最初之聲明者。五、該訴
    訟標的對於數人必須合一確定時，追加其原非當事人之人為
    當事人者。六、訴訟進行中，於某法律關係之成立與否有爭
　  執，而其裁判應以該法律關係為據，並求對於被告確定其法
    律關係之判決者。七、不甚礙被告之防禦及訴訟之終結者。
    」，民事訴訟法第255條第1項定有明文。而在第二審程序訴
    之變更或追加，非經他造同意不得為之，但第255條第1項第
    2款至第6款之情形不在此限，亦為同法第446條第1項所明定
    。查上訴人丙○○於本院準備程序中追加請求(一)上訴人甲○
    ○應給付以93萬8054元之本金為基準自95年5月18日起至清
    償日止，按年利率百分之5計算之利息(二)上訴人甲○○應再
    給付相當於使用系爭土地養殖鰻魚所獲之利益372萬9548 元
    及利息，依上開說明，係基於同一占有系爭土地所衍生糾紛
    之同一事實，擴張應受判決事項之聲明，核無不合，應予准
    許。
乙、實體部分：
一、上訴人丙○○起訴主張：上訴人丙○○於93年4月8日標得原
    審法院91年度執簡字第11908號強制執行事件所拍賣之嘉義
    縣義竹鄉○○○段1-3號（面積2018平方公尺、應有部分250
    00/169789）、1-4地號（面積3275平方公尺、應有部分2500
    0/169789）、1-12地號（面積162693平方公尺、應有部分67
    950/167739）等3筆共有土地，93年5月17日收受法院寄發之
    不動產權利移轉證書，並於同年月31日登記為所有權人。上
    訴人甲○○並非土地共有人，竟自93年5月18日起無權占用
    系爭共有土地，面積達6萬6685平方公尺，供漁塭養殖之用
    ，並於系爭土地上興建面積合計0.034117公頃之地上物（此
    部分原審法院以94年度簡上字第10號判決上訴人甲○○應拆
    屋還地敗訴確定），為此依民法第179條之規定提起本訴，
    請求上訴人甲○○應給付上訴人丙○○自93年5月18日至95
    年5月17日之共計2年相當租金之損害金94萬元，及自95年5
    月18日起至返還上開3筆土地予上訴人丙○○及其他全體共
    有人之日止，按年給付上訴人丙○○相當於租金之損害金47
    萬元等語。（原審判決上訴人甲○○應給付上訴人丙○○1,
    946元及自95年5月18日起至上訴人甲○○將坐落上開同段1-
    12地號土地，如原審判決書附圖所示代號1.、面積0.009124
    公頃；代號2.、面積0.01955公頃；代號3.、面積0.001282
    公頃；代號4.、面積0.00277公頃；代號5.、面積0.001391
    公頃之地上物拆除，並將土地返還上訴人丙○○與其他全體
    共有人之日止，按年給付上訴人丙○○973元，並駁回上訴
    人丙○○其餘之訴，兩造均提起上訴，上訴人丙○○並為訴
    之追加）
二、上訴人甲○○則以：系爭3筆土地之應有部分，於原審91年
    度執字第11908號強制執行事件之拍賣公告上，業經載明不
　　點交之旨，是上訴人丙○○及其他共有人並未取得系爭土地
    之使用收益權能。而上訴人丙○○既對系爭土地無收益權，
    則何來受侵害及他人有何不當得利可言？上訴人甲○○之系
　　爭地上物（魚寮）早於十幾年前即存在於系爭1-12地號土地
　  之西邊，而上訴人丙○○係於93年4月8日始經由法院拍賣而
    取得該地之應有部分，且上開土地本有分管契約存在。上訴
    人甲○○乃經取得系爭土地之原共有人之同意而興建，有法
    律上正當使用權源，縱之後上訴人丙○○取得系爭土地應有
    部分，系爭地上物仍獲有過半數共有人及應有部分合計過半
    數之同意，仍有使用之權源，非無權占有甚明。且系爭土地
    於拍賣時，其拍賣公告即已載明有系爭地上物之存在且不點
    交，對此上訴人丙○○當無不知之理。上訴人丙○○既為系
    爭土地之共有人，則縱系爭地上物就系爭土地係屬無權占有
    ，而有不當得利情事，亦無得以該不得利得歸於自己。縱或
    得認歸上訴人丙○○，亦應就原審判決所認之賠償總額以其
    應有部分再為分析云云，資為抗辯。
三、上訴人丙○○主張：原審法院91年度執簡字第11908號強制
    執行事件，上訴人於93年4月8日以最高價額應買其執行標的
    物即坐落嘉義縣義竹鄉○○○段1-3、1-4、1-12地號等3筆
    土地之應有部分（依序為169789分之25000、169789分之2
    5000、167739分之67950），嗣於93年5月17日取得不動產權
    利移轉證書，並於同年月31日完成過戶登記。上訴人甲○○
    並非系爭1-12地號土地之共有人，竟自93年5月18日起無權
    占用系爭共有土地，供其漁塭養殖之用，並於系爭土地上興
    建面積合計0.034117公頃之地上物（地上物部分業經上訴人
    丙○○另案提起拆屋還地訴訟，訴請上訴人甲○○拆除系爭
    地上物並將系爭1-12地號土地返還予上訴人丙○○及其他全
    體共有人，業獲原審法院93年度朴簡字第85號、94年度簡上
    字第10號勝訴判決確定在案）各情，此有上訴人丙○○提出
    不動產權利移轉證書影本、系爭3筆土地登記謄本等各乙份
    在卷可稽；上訴人甲○○對於占用系爭地上物3411.7平方公
    尺亦不爭執（原審卷第4頁至第20頁、第40頁），復經本院
    依職權調閱原審法院93年度朴簡字第85號、94年度簡上字第
    10號民事卷宗核閱無誤，上訴人丙○○主張上訴人甲○○所
    有之系爭地上物（魚塭）占用系爭1-12地號土地部分面積乙
    節，堪信真正。
四、上訴人甲○○對於系爭3筆土地之應有部分（分別為169789
    分之25000、169789分之25000、167739分之67950）業由上
    訴人丙○○應買取得之事實並不爭執，惟以「伊於上開強制
    執行程序查封系爭土地前，即已合法占有部分系爭土地，但
    非使用全部；且系爭土地既未經點交，上訴人丙○○對之即
    無使用收益權，其自無因此受有侵害，上訴人甲○○亦無因
    此受有不當得利」等語置辯。是本件應審究之爭點，在於「
    上訴人甲○○是否無權占有系爭1-3、1-4、1-12地號3筆土
    地之全部？」、「上訴人丙○○得否訴請上訴人甲○○給付
    相當租金之不當得利？」、「上訴人丙○○得請求上訴人甲
    ○○返還不當得利之金額若干？」，茲分別論述如下：
  (一)上訴人甲○○是否無權占有系爭1-3、1-4、1-12地號等3筆土
    地之全部？經查：
  1.系爭1-12地號土地部分：
    上訴人丙○○前曾主張「上訴人甲○○並非系爭1-12地號土
    地之共有人，竟無權占用伊向原審法院標買之系爭1-12地號
    土地，並在其上興建面積合計達0.034117公頃之系爭地上物
    （魚寮），訴請上訴人甲○○拆除系爭1-12地號土地之地上
    物，並將系爭1-12地號土地返還予上訴人丙○○及其他全體
    共有人」等情，業經原審法院以93年度朴簡字第85號、94年
    度簡上字第10號判決上訴人丙○○勝訴並確定在案。查上訴
    人甲○○於上開案件中自承「系爭魚塭上之魚寮我花錢搭建
    的，所有權是我的。」、「現在魚寮我在使用。」（原審93
    年度朴簡字第85號卷第108頁）；而訴外人周慶龍（上訴人
    甲○○公公）於同案93年11月11日提出聲明狀中第3點載明
    「養殖漁類所需之設施（含塭寮、水井、抽水馬達、埋設於
    土中之排水塑膠管路、電路電線、電盤、打氣機．．等養殖
    設備）及目前所養之漁類均屬甲○○自行購置屬實。」（原
    審93年度朴簡字第85號卷第89頁）；另訴外人周智雄（上訴
    人甲○○之夫）於該案審理中亦曾提出異議狀，其上載明「
    系爭房屋，確係由異議人提供土地，同意由甲○○因養殖而
    建造。」（原審93年度朴簡字第85號卷第99頁）。此外，訴
    外人周智雄於台灣嘉義地方法院地檢署96年度偵字第3304號
    偵查程序供述：「（魚塭）在義竹鄉○○○段1-12地號，70
    幾年就開始養鰻魚」、「（系爭1-12地號土地）本來是我爸
    爸買的，交給我太太（甲○○）無償使用，後來土地被拍賣
    ，由丙○○標得」、「（該處魚塭）由我太太甲○○出錢，
    由我管理」（警卷第5頁、第8頁），此與證人受理報案之警
    員乙○○於本院證述「當時有丙○○及甲○○的先生周智雄
    （在場）」、「（問：周智雄有無向你表示魚塭全部都是他
    長期在養殖？）有，周智雄說他自己從民國7、80年間就開
    始養殖」等語互核相符（本院卷第68頁）。綜上事證，堪認
    上訴人甲○○確無權占有系爭1-12地號之土地全部供養殖魚
    塭之用。至於原審93年度朴簡字第85號及94年度簡上字第10
    號民事判決雖僅判令「上訴人甲○○應拆除系爭1-12地號土
    地之地上物」，並未認定上訴人甲○○占用系爭1-12地號土
    地之全部，惟查上開案件之訴訟標的係「系爭1-12地號土地
    之地上物及該地上物占用之土地」，原判決係針對就上訴人
    丙○○起訴之聲明內容而為判決，並無認定上訴人甲○○僅
    占用系爭1-12地號地上物占用之土地而已，併予敘明。
  2.系爭1-3、1-4地號土地部分：
    上訴人丙○○主張上訴人甲○○同時無權占用系爭1-3、1-4
    地號之土地，但為上訴人甲○○所否認，而上訴人丙○○起
    訴之理由不外以「上訴人甲○○於93年度朴簡字第85號案中
    自承『伊在系爭土地上養殖』；訴外人周慶龍93年11月11日
    聲明狀表明『養殖魚類所需之設施（含塭寮、水井、抽水馬
    達、埋設於土中之排水塑膠管路、電路電線、電盤、打氣機
    ．．等養殖設備）及目前所養之漁類均屬甲○○自行購置建
    造』屬實；訴外人周智雄93年11月11日異議狀亦稱『系爭土
    地，係伊提供，同意由甲○○因養殖而建造』；周智雄於96
    年偵字第3304號案中供稱『系爭土地係周慶龍購買，交由甲
    ○○無償使用、70幾年間開始養殖鰻魚』」云云。惟查上訴
    人甲○○、訴外人周慶龍及周智雄上開供述或聲明，係在原
    審審理93年度朴簡字第85號或96年偵字第3304號案中所為，
    而該案訴訟標的僅系爭1-12地號土地，並不包括「系爭1-3
    地號及1-4地號」土地在內，上訴人丙○○依據上開上訴人
    甲○○上開供述及周慶龍、周智雄之聲明，執為上訴人甲○
    ○無權占用系爭1-3及1-4地號土地之證據，應無可取。此外
    ，上訴人丙○○復無其他積極證據，足資證明上訴人甲○○
    有無權占用系爭1-3地號及1-4地號之土地，其空言主張上訴
    人甲○○無權占用「系爭1-3地號及1-4地號」之土地，並請
    求給付相當租金之不當得利，洵無理由。
  (二)上訴人丙○○得否請求上訴人甲○○給付相當租金之不當得
    利？
　1.按「依不當得利之法則請求返還不當得利，以無法律上之原
    因而受利益，致他人受有損害為其要件，故其得請求返還之
    範圍，應以對方所受之利益為度，非以請求人所受損害若干
    為準。而無權占有他人土地，可能獲得相當於租金之利益為
    社會通常之觀念，是請求人請求無權占有人返還占有土地所
    得之利益，參照本院六十一年台上字第一六九五號判例意旨
    ，原則上應以相當於該土地之租金額為限。」，有最高法院
    94年度台上字第1094號判決可資參照。茲查上訴人甲○○無
    權占有系爭1-12地號土地（面積162693平方公尺），業見上
    述，上訴人丙○○請求上訴人甲○○給付伊無權占用系爭1-
    12地號土地相當於租金之損害金，於法即屬有據。
  2.上訴人甲○○辯稱「系爭土地迄今未為點交，而所有共有人
    實亦未取得系爭土地之管領權利，上訴人丙○○對系爭土地
    即無使用收益權，自無受侵害及他人有不當得利」云云。惟
    按債務人之土地被第三人無權占有，於拍賣後，經拍賣人取
    得權利移轉證書後，債務人不僅已喪失所有權，且未現實占
    有拍賣之土地，縱執行法院尚未將土地點交予拍定人，債務
    人亦無從對被拍定之土地主張有使用收益權，此時自應由拍
    定人對無權占有人依不當得利或侵權行為之法律關係，請求
    按相當於租金之所受利益或損害金，否則在點交前，債務人
    及拍定人均不得對無權占有人請求不當得利或損害賠償，有
    違衡平法則（司法院84年7月7日廳民一字第13341號座談
    會結論參照）。參照上揭說明，上訴人丙○○自取得系爭1-
    12地號土地權利移轉證書後，縱使未現實占用拍賣之土地，
    亦得向無權占有人即上訴人甲○○請求不當得利，上訴人甲
    ○○所辯「系爭土地尚未點交，上訴人丙○○應無使用收益
    之權能」云云，不足採信。
  3.上訴人甲○○另辯稱「依民法第373條『買賣標的物之利益
    及危險，自交付時起，均由買受人承受負擔，但契約另有訂
    定者，不在此限。』之規定及最高法院33年度上字第604號
    判例『不動產買賣契約成立後，其收益權屬於何方，依民法
    第三百七十三條之規定，應以標的物已否交付為斷。所有權
    雖已移轉，而標的物未交付者，買受人仍無收益權。所有權
    雖未移轉，而標的物已交付者，買受人亦有收益權。』」所
    示意旨，本件尚未點交，上訴人丙○○應不得行使收益之權
    利」云云。但查民法第373條或最高法院33年度上字第604號
    判例係規範出賣人與買受人間就買賣標的物之收益權屬於何
    方之規定，而本件上訴人丙○○係向原審法院民事執行處標
    買得系爭1-12地號土地，出賣人係訴外人周慶龍，並非上訴
    人甲○○，因此上訴人丙○○與上訴人甲○○間，並無民法
    第373條規定或最高法院33年度上字第604號判例之適用，上
    訴人甲○○上開所辯，應不足採。
  4.上訴人甲○○復辯稱「上訴人丙○○係系爭3筆土地之共有
    人，非單獨所有，即使伊有不當得利，上訴人丙○○亦不得
    以該不當得利歸於自己」云云。茲查，民法第821條規定，
    各共有人固得為共有人全體之利益，就共有物之全部，為回
    復共有物之請求。惟請求返還不當得利，並無該條規定之適
    用，請求返還不當得利，而其給付可分者，各共有人僅得按
    其應有部分，請求返還（最高法院88年度台上字第1341號判
    決參照）。依上開說明，上訴人丙○○以系爭1-12地號土地
    共有人之地位，按其應有部分依不當得利之規定提起本件訴
    訟，自不受民法第821條之限制，上訴人甲○○此部分所辯
    ，亦無可採。
  5.末查，上訴人甲○○雖主張「系爭地上物係在分管契約下而
    興建，應類推適用民法第425條之1第1項之規定，即推定在
    房屋得使用期限內，有租賃關係存在，亦非屬無權佔用，即
    無不當得利之可言」云云。惟系爭1-12地號土地地上物因遭
    上訴人甲○○無權占有，經上訴人丙○○訴請原審法院拆除
    ，業經原審法院分別以93年度朴簡字第85號、94年度簡上字
    第10號判決上訴人甲○○應拆除系爭1-12地號土地之地上物
    並告確定在案，此經本院調閱上開卷宗查核屬實，上訴人甲
    ○○主張應類推適用民法第425條之1第1項之規定，推定系
    爭地上物在房屋得使用期限內，有租賃關係存在，並非無權
    占有，顯無理由。
  (三)上訴人丙○○得請求上訴人甲○○返還不當得利金額若干？
  　茲查：
　1.按「地租不得超過地價百分之八，約定地租或習慣地租超過
    地價百分之八者，應比照地價百分之八減定之，不及地價百
    分之八者，依其約定或習慣。」，為土地法第110條第1項、
    第2項所明定。所謂土地之總價額，依土地法施行法第25條
    規定，土地價額，依法定地價；又法定地價，依土地法第14
    8條規定，係指土地所有權人依土地法所申報之地價。茲查
    系爭1-12地號土地地目係「養」，使用類別為「養殖用地」
    ，有土地登記謄本記載足按（原審卷第16頁），上訴人甲○
    ○於其上建築魚寮並設置魚塭養殖等專用設施，實際上顯係
    供從事養殖漁業之用，本院審酌系爭土地位於嘉義縣義竹鄉
    ，屬偏遠鄉下地區，上訴人甲○○係作為養殖鰻魚使用，在
    收益前，有相當程度之風險存在（風災、水災及病毒感染）
    等情狀，認上訴人丙○○所有系爭1-12地號土地所受相當於
    租金之損害，以土地申報總價額年息百分之5為適當。系爭
    1-12地號土地於93年1月份申報地價為每平方公尺88元，依
    此計算，上訴人甲○○每年應給付上訴人丙○○無權占用該
    地之不當得利28萬9986元【計算式：162693（㎡）×88（元
    ）×0.05×67950/167739＝289985.94（元以下4捨5入）】
    ，上訴人丙○○請求上訴人甲○○賠償無權占用2年期間（
    即93年5月18日至95年5月17日止）之損害金額共為57萬9972
    元（計算式：289986×2＝579972）及追加請求自95年5月18
    日起至清償日止，按週年利率百分之5計算之法定遲延利息
    部分，及上訴人甲○○應自民國95年5月18日起至拆除坐落
    嘉義縣義竹鄉○○○段1-12號土地，如原審判決附圖所示代
    號1、面積零點零零玖壹貳肆公頃；代號2、面積零點零壹玖
    伍伍公頃；代號3、面積零點零零壹貳捌貳公頃；代號4、面
    積零點零零貳柒柒公頃；代號5、面積零點零零壹玖壹公
    頃之地上物，並將土地返還上訴人丙○○與其他全體共有人
    之日止，按年再給付上訴人丙○○新臺幣貳拾捌萬玖仟零壹
    拾參元部分，於法應無不合，均應予准許，上訴人丙○○其
    餘逾此範圍之請求，則無理由，應予駁回。
五、上訴人丙○○另主張上訴人甲○○占有系爭土地養殖鰻魚，
    依農委會水產試驗所之函示計算，上訴人甲○○每一年半之
    收益為186萬4774元，因於本院追加請求上訴人甲○○應自
    93年5月18日起至追加起訴時止，另應給付上訴人丙○○養
    殖鰻魚之利益3年，金額共為372萬9548元云云。惟查「依不
    當得利之法則請求返還不當得利，以無法律上之原因而受利
    益，致他人受有損害為其要件，故其得請求返還之範圍，應
    以對方所受之利益為度，非以請求人所受損害若干為準，無
    權占有他人土地，可能獲得相當於租金之利益為社會通常之
    觀念。」，業據最高法院著成61年台上字第1695號判例可資
    參照。因此無權占有他人之土地，其所受利益之衡量，應係
    以其無權占有所得受有使用收益之客觀利益為準，而非以無
    權占有使用者如何使用之應可獲得利益為認定依據，更無所
    謂得扣除其使用時所支出費用成本之問題。否則，若無權占
    有者占有後並未具體使用而任令荒廢（如並未從事養殖漁業
    ），或其占有使用收益時並無獲有實質淨利時（如養殖漁業
    因天災漁獲全部流失），豈非得享有無須返還不當利益之結
    果，如此顯失公平。況且，上訴人丙○○亦未舉證證明上訴
    人甲○○養殖鰻魚實際獲利達372萬9548元之事實，自無可
    取，因此上訴人丙○○追加主張上訴人甲○○應另給付養殖
    鰻魚之收益372萬9548元及利息，顯無理由，應予駁回。
六、綜上所述，上訴人甲○○無權占有上訴人丙○○共有之系爭
    1-12地號之土地，上訴人丙○○基於不當得利之法律關係，
    訴請上訴人甲○○給付上訴人丙○○就系爭1-12地號土地應
    有部分之不當得利，洵屬有據。累計，上訴人丙○○得請求
    上訴人甲○○給付自93年5月18日起至95年5月17日止2年之
    不當得利金額共為57萬9972元，扣除原審已判決1946元外，
    上訴人甲○○應再給付57萬8026元（計算方法：000000-000
    0=578026）；另上訴人甲○○應自95年5月18日起至拆除坐
    落嘉義縣義竹鄉○○○段1-12號土地，如原審判決附圖所示
    代號1、面積零點零零玖壹貳肆公頃；代號2、面積零點零壹
    玖伍伍公頃；代號3、面積零點零零壹貳捌貳公頃；代號4、
    面積零點零零貳柒柒公頃；代號5、面積零點零零壹玖壹
    公頃之地上物，並將土地返還與上訴人丙○○及其他全體共
    有人之日止，按年應給付上訴人丙○○不當得利之金額為28
    萬9986元，扣除原審已判令之每年給付973元，此部分上訴
    人甲○○應再給付28萬9013元（000000-000=289013），原
    審駁回上訴人丙○○上開部分之訴，洵有未洽，上訴人丙○
    ○上訴意旨指摘原判決該部分不當，求為廢棄改判，為有理
    由，應由本院將原判決該部分廢棄，並改判如主文第二項所
    示，上訴人丙○○追加請求該部分自95年5月18日起至清償
    日止，按年利率百分之5計算之法定遲延利息部分，核無不
    合，應予准許。至於上訴人丙○○逾此金額之上訴及上訴人
    甲○○之上訴，則無理由，均應予駁回。另上訴人追加請求
    上訴人甲○○應再給付3年養殖鰻魚收益共372萬9548元本息
    部分，亦無理由，應予駁回。
七、假執行之宣告：
    上訴人丙○○陳明願供擔保宣告假執行，因上訴人丙○○勝
    訴部分金額未逾150萬元，依法不得上訴第三審法院而告確
    定，即得為本案之強制執行，上訴人丙○○請求宣告假執行
    ，即無必要，不應准許。
八、本件事證已臻明確，兩造其餘攻擊防禦方法及證據資料，核
    與本件判決結果不生影響，不予一一論述，併予敘明。
結論：本件上訴人丙○○之上訴為一部有理由，一部無理由；追
加之訴一部有理由，一部無理由（養殖鰻魚收益部分）；上訴人
甲○○之上訴為無理由，依民事訴訟第四百五十條、第四百四十
九條第一項、第七十八條、第七十九條判決如主文。
中　　華　　民　　國　　96　　年　　7 　　月　　24　　日
                  民事第三庭　　審判長法　官  陳光秀
　　　　　　　　　　　      　　　　　法　官  莊俊華
　　　　　　　　　　　      　　　　　法　官  曾平杉
上為正本係照原本作成。
上訴人丙○○如對本判決上訴，須於判決送達後20日內向本院提
出上訴狀，未表明上訴理由者，應於上訴後20日內，向本院提出
理由書（須附繕本）。依法須繳納裁判費並應委任律師為訴訟代
理人，始得上訴。
上訴人甲○○不得上訴。
中　　華　　民　　國　　96　　年　　7 　　月　　25　　日
                                      書記官  葉秀珍
【附記】
民事訴訟法第466條之1：
(1)對於第二審判決上訴，上訴人應委任律師為訴訟代理人。但上
  訴人或其法定代理人具有律師資格者，不在此限。
(2)上訴人之配偶、三親等內之血親、二親等內之姻親，或上訴人
  為法人、中央或地方機關時，其所屬專任人員具有律師資格並
  經法院認為適當者，亦得為第三審訴訟代理人。
民事訴訟法第466條之2：
  上訴人無資力委任訴訟代理人者，得依訴訟救助之規定，聲請
  第三審法院為之選任律師為其訴訟代理人。
